【裁判字號】    98,交抗,380
【裁判日期】    980624
【裁判案由】    聲明異議
【裁判全文】
臺灣高等法院高雄分院刑事裁定         98年度交抗字第380號
抗  告  人  交通部公路總局高雄區監理所屏東監理站
代  表  人  高金木
受 處 分人  甲○○
上列抗告人因受處分人違反道路交通管理處罰條例聲明異議案件
，不服臺灣屏東地方法院中華民國98年4 月30日裁定（98年度交
聲字第21號），提起抗告，本院裁定如下：
    主  文
抗告駁回。
    理  由
一、抗告意旨略以：按「一行為同時觸犯刑事法律及違反行政法
    上義務規定者，依刑事法律處罰之。但其行為應處以其他種
    類行政罰或得沒入之物而未經法院宣告沒收者，亦得裁處之
    。」，固為94年2 月5 日公佈之行政罰法第26條第1 項所明
    定；惟緩起訴乃附條件的不起訴處分，屬不起訴處分的一種
    ，且刑事案件經檢察官為緩起訴處分確定者同不起訴處分確
    定，此觀諸刑事訴訟法第256 條、第260 條規定自明。而檢
    察官為緩起訴處分時，依刑事訴訟法第253 條之2 第1 項規
    定，對被告所為之指示及課予之負擔，係一種特殊的處遇措
    施，並非刑罰，是該行為自得依違反行政法上義務規定裁處
    之（行政罰法第26條第2 項規定參照）。而本件受處分人有
    酒後違規駕車之行為，其所涉之刑責部分，雖經臺灣屏東地
    方法院檢察署於96年3 月30日以96年度偵字第1505號為緩起
    訴處分，緩起訴期間為1 年（自96年3 月30日起至97年3 月
    30日止），並命向指定之公益團體、地方自治團體支付2 萬
    元，然上開緩起訴處分，僅屬特殊之處遇措施，而非刑事法
    律所規定之「刑罰」，然緩起訴處分書之內容實質上並沒有
    科處罰金，依上開行政罰法第26條第2 項所定，其違反行政
    法上義務部分，仍可依道路交通安全管理處罰條例之規定予
    以裁罰，原裁定認「原處分罰鍰超逾就新台幣2 萬9500元部
    分撤銷。前項撤銷部分，甲○○不罰。其餘異議駁回」，尚
    有未恰，抗告人屏監違字第裁82-V00000000號裁決書裁罰4
    萬9500元部分，於法有據，爰提起抗告，請求撤銷原裁定云
    云。
二、按汽車駕駛人，駕駛汽車經測試檢定，酒精濃度超過規定標
    準者，處15,000元以上60,000元以下罰鍰，並當場移置保管
    其車輛及吊扣其駕駛執照1 年；因而肇事致人受傷者，並吊
    扣其駕駛執照2 年；致人重傷或死亡者，吊銷其駕駛執照，
    並不得再考領，道路交通管理處罰條例第35條第1 項第1 款
    定有明文。又依94年2 月5 日公布，95年2 月5 日施行之行
    政罰法第26條規定：「一行為同時觸犯刑事法律及違反行政
    法上義務規定者，依刑事法律處罰之。但其行為應處以其他
    種類行政罰或得沒入之物而未經法院宣告沒收者，亦得裁處
    之。前項行為如經不起訴處分或為無罪、免訴、不受理、不
    付審理之裁判確定者，得依違反行政法上之義務規定裁處之
    。」，同法第1 條規定：「違反行政法上義務而受罰鍰、沒
    入或其他種類行政罰之處罰時，適用本法。但其他法律有特
    別規定者，從其規定。」。上開道路交通管理處罰條例第35
    條第1 項第1 款規定，係對行為人違反行政法上義務規定之
    行政罰，且該條例關於一行為同時觸犯刑事法律及違反行政
    法上義務規定者，並無特別規定，是汽車駕駛人一個酒後駕
    駛汽車行為，經測試檢定酒精濃度超過規定標準，而同時涉
    有刑法第185 條之3 公共危險罪嫌時，道路交通管理處罰機
    關除有行政罰法第26條第1 項但書得處以其他種類行政罰者
    之情形，得裁處其他種類行政罰外，關於罰鍰部分，即應依
    上開行政罰法第26條及道路交通管理處罰條例第10條規定移
    送地方法院檢察署處理，除於移送後再有上開行政罰法第26
    條第2 項所定不起訴等事由，得依違反行政法上義務規定裁
    處之情形外，不得逕依道路交通管理處罰條例第35條第1 項
    第1 款規定，裁處行為人罰鍰之行政罰。
三、次按「被告所犯為死刑、無期徒刑或最輕本刑3 年以上有期
    徒刑以外之罪，檢察官參酌刑法第57條所列事項及公共利益
    之維護，認以緩起訴為適當者，得定1 年以上3 年以下之緩
    起訴期間為緩起訴處分，其期間自緩起訴處分確定之日起算
    」，刑事訴訟法第253 條之1 第1 項定有明文。而行政罰法
    第26條已明揭一事不二罰之原則，亦即應受行政罰之行為如
    經不起訴處分或為無罪、免訴、不受理、不付審理之裁判確
    定者，始得依違反行政法上義務規定裁處之。上開法條規定
    並未包括「緩起訴處分」在內，蓋因「緩起訴處分」最終得
    使被告免於刑事訴追之效果，與「不起訴處分」之效果雖屬
    相同，惟緩起訴處分另須於一定期間內遵守或履行刑事訴訟
    法第253 條之2 各款所規定之事項，若有同法第253 條之3
    第1 項各款情形，檢察官仍得依職權或依告訴人之聲請，將
    緩起訴處分撤銷，故緩起訴處分之性質顯與不起訴處分不完
    全相同，仍有處罰之實質意涵在內。爰此，本於對受處分人
    不利益之規定不得任意擴張解釋之原則，自不得類推適用，
    而認應受行政罰之行為經緩起訴處分，仍得依違反行政法上
    之義務規定裁處之。
四、經查：
  (一)本件受處分人甲○○於民國96年2 月9 日20時10分許，在飲
    酒後已達不能安全駕駛動力交通工具之程度，仍駕駛車牌號
    碼LG-0881 號自用小客車，行經屏東縣恆春鎮○○路段，因
    不勝酒力不慎撞擊由尤紘鉤所駕駛車牌號碼1770-PY 號自用
    小貨車，為警測得其呼氣中血液酒精濃度為每公升0.59毫克
    ，並製單舉發之事實，為受處分人所不爭執；原處分機關以
    受處分人酒精濃度超過規定標準（每公升0.55毫克）為由，
    依道路交通管理處罰條例第35條第1 項第1 款之規定，裁處
    受處分人罰鍰4 萬9,500 元及吊扣駕駛執照12個月且施以道
    安講習等情，此有交通部公路總局高雄區監理所屏東監理站
    道路交通管理事件裁決書1 份附卷可稽。又受處分人因上開
    酒後駕車案件，經臺灣屏東地方法院檢察署檢察官於96年3
    月30日，以96年度偵字第1505號為緩起訴處分，緩起訴期間
    為1 年，並命向指定之公益團體、地方自治團體支付2 萬元
    ；受處分人於96年10月27日，依臺灣屏東地方法院檢察署指
    示，向財團法人台灣更生保護基金會臺灣屏東分會支付2 萬
    元，該緩起訴處分於96年5 月9 日確定，並於97年3 月30日
    期滿結案等情，亦有上開緩起訴處分書、郵政跨行款申請
    書及臺灣高等法院被告前案紀錄表各1 份在卷可考，此部分
    之事實堪以認定。
  (二)本件受處分人所受之緩起訴處分固非刑法所定刑罰之種類，
    然已對受處分人之名譽、心理產生相當制約並影響異議人之
    財產等權益，亦應可實質該當行政罰法第26條第1 項之「依
    刑事法律」之處罰。故原處分機關依道路交通管理處罰條例
    第35條第1 項第1 款之規定，對受處分人上開酒後駕車之違
    規行為予以裁罰時，除其行為應處以其他種類行政罰即施以
    道安講習部分仍得予以裁處外，裁處罰鍰部分，自不得再科
    處行政罰對於受處分人予以重複處罰。惟依94年12月28日修
    正公布，並自95年7 月1 日施行之道路交通管理處罰條例第
    35條第8 項規定；「... 前項（指有酒精濃度超過規定標準
    而駕駛車輛等情形）汽車駕駛人，經裁判確定處以罰金低於
    本條例第92條第3 項所訂最低罰鍰基準規定者，應依本條例
    裁決繳納不足最低罰鍰之部分。」，依其性質，道路交通管
    理處罰條例第35條第8 項應為行政罰法第26條第1 項之特別
    規定，是本件受處分人所支付之緩起訴處分金既僅2 萬元，
    則參照上開條文規定，受處分人僅須補繳不足部分之罰鍰2
    萬9,500 元即可。是原處分機關逕以異議人酒精濃度超過規
    定標準，而對其裁處罰鍰超過2 萬9,500 元部分，即有未恰
    。
五、原裁定以原處分機關裁處受處分人罰鍰超過2 萬9,500 元之
    部分，尚有不當，予以撤銷，並就該撤銷部分，為不罰之諭
    知，核無違誤，抗告人仍執前詞提起抗告，指摘原裁定此部
    分不當，為無理由，應予駁回。
據上論結，應依道路交通案件處理辦法第26條，刑事訴訟法第41
2 條，裁定如主文。
中    華    民    國    98    年    6     月    24    日
                  刑事第三庭    審判長法  官   周賢銳
                                      法  官   施柏宏
                                      法  官   黃憲文
以上正本證明與原本無異。
不得再抗告。
中    華    民    國    98    年    6     月    24    日
                                      書記官   施耀程


司法院資訊處製作；財團法人民間司法改革基金會備份。
